臺灣高等法院高雄分院刑事判決　　　　　九十一年度上更(一)字第一一七號
　　上　訴　人
　　即　被　告　乙○○
　　自　訴　人　甲○○
右上訴人因偽造文書等案件，不服臺灣高雄地方法院八十五年度自字第三八三號中華
民國八十六年十月十五日第一審判決，提起上訴，判決後，經最高法院發回更審，本
院判決如左：
      主      文
原判決關於乙○○部分撤銷。
乙○○意圖為第三人不法之所有，而侵占對於業務上所持有之物，處有期徒刑陸月，
如易科罰金，以佰元折算壹日，緩刑貳年。
大安商業銀行高雄分行簽發，付款人台灣銀行高雄分行，發票日民國八十二年九月二
十九日，票號ＢＤ0000000、ＢＤ0000000號，金額分別為新台幣陸萬
肆仟元、拾玖萬柒仟柒佰貳拾壹元之支票上偽造之『黃瑞松』簽名貳枚，均沒收。
      事      實
一、乙○○係執業律師，為從事業務之人，於民國（下同）八十二年九月二十六日，
    在其高雄市前金區○○○路一三五之一號四樓Ａ室之律師事務所，受地主黃瑞松
    與建商甲○○之委託，協調雙方因合建所生之糾紛，雙方達成協議，依協議書第
    六項約定，雙方產權之移轉，應由雙方會同至乙○○律師事務所辦理，甲○○於
    繳付增建價款（按雙方原約定房子蓋好驗收後，建商應再增建部分面積，雙方發
    生糾紛後，甲○○不願幫黃瑞松增建，故協議應將增建費用返還黃瑞松），於乙
    ○○律師處後，黃瑞松應即會同辦理產權過戶登記，甲○○乃於同年月二十九日
    依上開協議內容，將應給付予黃瑞松之增建房屋款項，以大安商業銀行高雄分行
    所簽發，付款人台灣銀行高雄分行，發票日八十二年九月二十九日，票號ＢＤ0
    000000號、ＢＤ0000000號，金額分別為新台幣（下同）六萬四千
    元、十九萬七千七百二十一元之指示支票二張交予乙○○，俾於黃瑞松會同辦理
    產權過戶登記時，轉交予黃瑞松，詎乙○○竟意圖為其父黃海波（經原審諭知無
    罪確定）經營之合順營造有限公司不法之所有，於八十二年十月一日，黃瑞松尚
    未會同辦理產權登記完畢之前，在上址利用不知情之不詳姓名已成年會計人員偽
    造「黃瑞松」之簽名於上開其業務上所持有之二張支票背面上，並持向台灣銀行
    高雄分行提示兌領後，將款項二十六萬一千七百廿一元入帳於合順營造有限公司
    而予侵占，足以生損害於甲○○。嗣甲○○以黃瑞松未履行雙方之協議為由，於
    八十三年十二月十七日以高雄郵局卅九支局第二七四號存證信函通知乙○○欲取
    回上開二張支票，乙○○置之不理。八十四年十一月上旬，甲○○透過大安銀行
    高雄分行向台灣銀行高雄分行查詢，始知上開票款已於八十二年十月一日為乙○
    ○所盜領。
二、案經甲○○向臺灣高雄地方法院提起自訴。
      理      由
一、查自訴人甲○○係於八十二年九月二十九日將大安商業銀行高雄分行簽發之上開
    二紙支票交予上訴人即被告乙○○，而黃瑞松之土地係於同年十月十二日收件十
    三日辦妥產權登記，此有被告律師事務所事務員何麗華出具之收據影本（見原審
    卷第十頁）及土地登記謄本（附本院卷）在卷可稽，則在黃瑞松之土地辦理產權
    登記予自訴人甲○○之前，被告並不得將支票交予黃瑞松，該二紙支票仍歸自訴
    人所有，僅暫交予被告保管，必待土地產權辦妥移轉登記後，被告始能將二紙支
    票交予黃瑞松而歸黃瑞松所有，乃被告於收受支票後越二日即十月一日即偽造「
    黃瑞松」之簽名，提領票款入帳於合順營造有限公司，有台灣銀行高雄分行八十
    四年十一月十日銀高營字第九二七二號函附上開支票影本附卷可按（見原審卷第
    二八、二九頁），則甲○○乃為被告侵占行為之被害人，其自得提起自訴，被告
    辯稱黃瑞松已配合辦理土地產權移轉登記，該二紙支票應歸黃瑞松所有，如伊有
    侵占行為，被害人亦為黃瑞松，甲○○並非被害人，不得提起自訴云云，與實情
    不符，並不足取，合先說明。
二、訊據上訴人即被告乙○○矢口否認有右揭偽造私文書、侵占等犯行，辯稱：伊之
    事務所會計與合順營造有限公司之會計係同一人，因客票多，會計弄錯帳號才誤
    將此二張支票提兌入合順營造有限公司之帳戶，伊並未經手過此二張支票，且於
    發現錯誤後亦有請會計將錢提出，並將之存放於事務所之鐵櫃內，分毫未動，又
    伊於接受自訴人上開二張支票後，曾告知黃瑞松前來提領云云。
三、惟查前開事實，業據自訴人甲○○於原審及本院指訴綦詳，並有八十二年九月廿
    六日之協議書影本一份，偽造背書簽名之上開支票影本二紙，在卷可稽。又自訴
    人於八十二年九月廿九日交付上開二張支票予被告收受，復有被告事務所人員何
    麗華出具之收據影本一紙在卷可按。又上開二張支票係被告所僱用不知情之不詳
    姓名已成年會計人員擅自以「黃瑞松」之名義背書簽名，於八十二年十月一日持
    往台灣銀行高雄分行提領票款之事實，此為被告乙○○所不否認，復有台灣銀行
    高雄分行八十四年十一月十日函覆大安銀行高雄分行之11.10.銀高營字第九二七
    二號函影本一紙在卷足憑。又黃瑞松之土地產權係於八十三年十月十二日由高雄
    縣林園鄉地政事務所收件，同年月十三日辦妥登記之事實，亦有土地登記簿影本
    在卷可按，而自訴人交付之支票係指名黃瑞松提領之劃線支票，自應由黃瑞松親
    自簽名背書提領，豈可代替黃瑞松簽名提兌，此為一般之常識，會計人員更不能
    諉為不知，縱客票再多，亦不可能發生錯誤，乃竟由會計人員背書提領，謂非經
    被告之授意為之，孰能置信。再既以黃瑞松之名義背書提領，亦足見被告明知該
    支票係指名之支票，否則會計人員如有誤會，應令蓋上合順營造有限公司或被告
    之私章提領，而非冒用黃瑞松之名義提示。又自訴人係於八十三年九月二十九日
    交付支票，僅過二天，記憶猶新，豈會誤認該二張支票係合順營造有限公司之客
    票，且即或有此誤認，亦不能冒用他人之名義提領，被告以此為辯，顯不足採。
四、次查被告雖辯稱其於接受自訴人上開二張支票之後，曾告知黃瑞松云云。然查在
    土地產權過戶予自訴人之前，該二紙支票仍歸自訴人所有，僅暫託被告保管而已
    ，已如前述，被告縱將自訴人已交付    告知黃瑞松，仍無解於其侵占犯行。被
    告雖又辯稱：伊自發現支票提領錯誤後，即將該款領出置於鐵櫃內，分毫未動用
    云云。然苟被告係出於錯誤提領，自應將上情告知自訴人及黃瑞松，以尋求解決
    彌補之道，方屬避嫌應有之態度，被告竟隱匿上情，顯與常情有違。況查一般自
    銀行所提領之大額現金，銀行均會以每十萬元為一綑，以紙條綑綁，上面蓋上日
    期戳。而本件被告既稱發現提領錯誤後，所提領存放於鐵櫃內之款項，係以橡皮
    筋束起來，並無蓋有提領日期戳之紙條綑綁，業經原審於八十六年六月廿七日前
    往現場勘驗屬實，並有勘驗筆錄附於原審卷可稽，是被告事務所鐵櫃內之款項應
    係為應付原審勘驗而放置，顯非八十二年十月間發現提領錯誤後即將其款項領出
    而放置甚明，被告所辯上情，亦非可取。
五、另查被告始終供稱：伊不知係何位會計提領上開二張支票之款項等情。而證人楊
    秀蘭於本院前審雖證述：合順營造有限公司及乙○○律師事務所之會計有四人，
    合順公司與事務所之帳與票均混在一起。本件這兩張支票提領後，會計有說錯誤
    ，既然後來錢又領出來，就先放在櫃子裡，但不確定是那位會計講的等語。被告
    之事務所及其父黃海波之合順營造有限公司既僅有四位會計人員，則本件自訴人
    之支票係何位會計持往銀行提領，並不難予查明。而被告竟表示不知何位會計提
    領票款，顯然有意隱瞞事實真相，而證人楊秀蘭之上開證言顯係附合被告說詞，
    且與事實不符，自難採為有利於被告之認定。被告於本院前審聲請合順營造有限
    公司會計黃鳳英，屢經本院傳訊均不到庭，而被告既未說明傳訊證人黃鳳英之待
    證事項如何？復未說明其係提領自訴人支票之人，本院認無再傳訊之必要，併此
    敘明。
六、綜上所述，被告乙○○利用不知情之會計於上開支票上偽造黃瑞松之簽名，並持
    以行使向銀行兌領後將款項侵占入己之事證已臻明確，所辯顯係飾卸之詞，不足
    採信，其犯行洵堪認定。
七、查被告係執業律師，已經其供明在卷，為從事業務之人。核被告意圖為自己不法
    之所有，利用不知情之會計，於其業務上保管之自訴人之上開支票偽造黃瑞松簽
    名，並持往銀行兌領後，將款項侵占之行為，係犯刑法第二百十六條、第二百十
    條之行使偽造私文書罪及第三百三十六條第二項之業務侵占罪。被告利用不知情
    之會計偽造簽名並進而為提示，為間接正犯。又被告偽造上開以黃瑞松為背書人
    名義之簽名，為偽造私文書，被告偽造私文書後，復持以向銀行提示而行使，其
    偽造私文書之低度行為應為行使之高度行為所吸收，應僅論以行使偽造私文書罪
    。其行使偽造私文書係為領取所持有之支票款項予以侵占，是行使偽造私文書罪
    與業務上侵占罪有方法結果之牽連關係，依刑法第五十五條之規定應論以較重之
    業務上侵占罪。
八、原審予以被告論科，固非無見，惟查(一)被告之犯罪地係在律師事務所即高雄市前
    金區○○○路一三五之一號四樓Ａ室，而原判決事實欄漏未記載，自有未合；(二)
    又自訴人簽發上開二紙支票交予被告後，黃瑞松即應會同辦理產權登記，此為協
    議書第六項前段所載明，乃原判決竟誤認自訴人於交付該二紙支票時，黃瑞松即
    應對待給付四十二萬五千元，亦有未洽；(三)被告僅係在產權還未辦妥過戶前，冒
    用黃瑞松之名義提領支票，而在支票尚屬自訴人所有時，予以侵占，然未幾即已
    辦妥產權登記，自訴人所受之損害極為輕微，乃原審竟量處被告有期徒刑二年，
    顯然過重，而有未當；(四)又被告係意圖為第三人即其父黃海波經營之合順營造有
    限公司之不法所有，將支票款提領後入帳於合順營造有限公司，原判決認被告係
    意圖為自己不法之所有而為侵占，亦有違誤。被告上訴否認犯罪，雖無理由，惟
    原判決此部分既有可議，即屬無可維持，應由本院將原判決此部分撤銷，審酌被
    告尚無犯罪前科，有臺灣高雄地方法院檢察署刑案資料查註紀錄表在卷可稽，所
    侵占之金額非鉅，又其曾罹患腦梗塞，曾復發性中風住院，有高雄區醫學大學附
    設中和紀念醫院診斷證明書在卷足憑，其於本院審理時，已與自訴人成立和解，
    返還自訴人前開支票款（依協議書約定，黃瑞松既已將土地產權辦理過戶予自訴
    人，該二張支票自應交由黃瑞松提領，惟因被告侵占該支票，黃瑞松又拒不領取
    該支票，嗣同自訴人認黃瑞松未履行依協議應給付自訴人之四十二萬五千元，經
    自訴人提起訴訟，雙方於訴訟中達成和解，由黃瑞松給付自訴人二十萬元，餘款
    由自訴人向被告索討侵占之票款抵付，本院遂勸諭被告返還自訴人票款），自訴
    人亦迭次表示不願追究等情狀，爰予科處有期徒刑陸月，又刑法第四十一條已於
    九十年一月十日修正，同年月十二日公布施行，修正後之刑法第四十一條第一項
    規定，法定刑五年以下有期徒刑之罪，經判處六月以下有期徒刑者，亦得諭知易
    科罰金，爰併予諭知易科罰金之折算標準，又被告前未曾受有期徒刑以上刑之宣
    告，且係律師，有正當之職業，經此教訓，已足資警惕，諒無再犯之虞，本院認
    所宣告之刑以暫不執行為適當，爰併予諭知緩刑貳年，以勵來茲。又被告於上開
    二張支票上所偽造之「黃瑞松」簽名貳枚，應依刑法第二百十九條宣告沒收。
據上論斷，應依刑事訴訟法第三百六十九條第一項前段、第三百六十四條、第三百四
十三條、第二百九十九條第一項前段，刑法第二百十六條、第二百十條、第三百三十
六條第二項、第五十五條、第四十一條第一項、第七十四條第一款、第二百十九條，
罰金罰鍰提高標準條例第一條前段、第二條，判決如主文。
中    華    民    國     九十一     年       九       月      三十      日
                              臺灣高等法院高雄分院刑事第四庭
                                  審判長法官  蕭權閔
                                        法官  李嘉興
                                        法官  陳吉雄
右正本證明與原本無異。
如不服本判決應於收受本判決後十日內向本院提出上訴書狀，其未述上訴理由者，
並得於提起上訴後十日內向本院補提理由書狀（均須按他造當事人之人數附繕本)「
切勿逕送上級法院」。
                                      書記官  黎  珍
中    華    民    國     九十一     年       十       月        二      日
附錄：本判決論罪科刑法條：
刑法第二百十六條
行使第二百十條至第二百十五條之文書者，依偽造、變造文書或登載不實事項或使登
載不實事項之規定處斷。
刑法第二百十條
偽造、變造私文書，足以生損害於公眾或他人者，處五年以下有期徒刑。
刑法第三百三十六條第二項
對於業務上所持有之物，犯前條第一項之罪者，處六月以上五年以下有期徒刑，得併
科三千元以下罰金。
                                                                        Ｑ
